【裁判字號】    97,訴,269
【裁判日期】    970331
【裁判案由】    履行和解內容
【裁判全文】
臺灣士林地方法院民事判決               97年度訴字第269號
原      告  甲○○
                        10樓.
被      告  丁○○
上列當事人間履行和解內容事件，本院於民國97年3 月20日言詞
辯論終結，判決如下：
    主      文
被告應將坐落於臺北市○○區○○段二小段四三地號土地所有權
應有部分萬分之六五及其上同小段二二二五六建號建物即門牌號
碼臺北市○○○路○段十四巷五九弄十三號一樓房屋所有權全部
移轉登記予兩造所生之子乙○○（身分證統一編號：Ｚ000000000
）。
被告應於請領退休金之同時，給付原告新臺幣壹佰萬元。
原告其餘之訴駁回。
訴訟費用新臺幣柒萬玖仟捌佰零肆元由被告負擔五分之三即新臺
幣肆萬柒仟捌佰捌拾貳元，餘由原告負擔。被告應賠償原告所預
繳之訴訟費用新臺幣肆萬柒仟捌佰捌拾貳元。
    事實及理由
一、本件原告經合法通知，未於言詞辯論期日到場，核無民事訴
    訟法第386 條各款所列情形，爰依被告聲請，由其一造辯論
    而為判決。
二、原告主張：兩造為夫妻關係，被告因與訴外人楊清陣通姦，
    經伊提出告訴，並經臺灣基隆地方法院檢察署聲請簡易判決
    處刑，嗣與伊於民國94年9 月19日在臺灣基隆地方法院調解
    室簽立和解書（下稱「系爭和解契約」）後，伊乃撤回對被
    告之刑事告訴。詎被告迄今已逾二年餘，卻未履行系爭和解
    契約之內容。為此，依系爭和解契約之約定，訴請被告履行
    和解內容等語。並聲明：(一)被告應將坐落於臺北市○○區○
    ○段二小段43地號土地所有權應有部分萬分之65及其上同小
    段22256建號建物即門牌號碼臺北市○○○路○段14巷59弄13
    號房屋所有權全部（下稱「系爭房地」）移轉登記予兩造所
    生之子乙○○（身分證統一編號：Ｚ000000000）。(二)被告以
    上開房地及坐落於基隆市○○街147 號13樓、14樓房屋及所
    坐落土地應有部分（下稱「山海觀房地」）向銀行貸款未償
    餘額，應由被告依照與銀行間之約定分期清償。(三)被告應按
    月給付兩造所生之子乙○○、丙○○各新臺幣（下同）1 萬
    元（存入其二人之帳戶內），並負擔其二人之生活費用。(四)
    被告應於請領退休金時給付原告100萬元。
三、被告則以：伊並非不願將系爭房地過戶予伊次子乙○○，惟
    因依法須由受贈人負擔以一般稅率計算之土地增值稅73萬9,
    300 元，乙○○現仍無力負擔，故伊迄未將系爭房地移轉登
    記予乙○○。又伊截至目前為止，仍依約分期清償以系爭房
    地及山海觀房地向銀行貸款之本息。另因丙○○於96年3 月
    起即已在補習班授課，每月約有1、2萬元收入；而乙○○則
    自96年7月起投身軍旅，服志願役每月有2萬七千元收入，伊
    遂停止再給付其二人零用錢。而原告利用伊害怕一旦遭判刑
    ，恐將影響工作及退休金之心理，對伊予取予求，開口要求
    伊給付100 萬元退休金，係以法律威逼之手段，陷伊非出於
    自願而簽立系爭和解契約，應屬以「脅迫之不法行為」趁火
    打劫，顯然偏頗，有失公允，應予撤銷。況伊尚未退休及請
    領退休金，自無從給付原告100 萬元等語，資為抗辯。並聲
    明：駁回原告之訴。
四、兩造不爭執之事實：
  (一)兩造為夫妻關係。被告因與訴外人楊清陣通姦，經原告提出
    告訴，並經臺灣基隆地方法院檢察署聲請簡易判決處刑，嗣
    與原告於94年9 月19日簽立系爭和解契約後，原告乃撤回對
    被告之刑事告訴。
  (二)系爭和解契約內容包括：
    1.被告願於2個月內將系爭房地過戶予乙○○。
    2.系爭房地及山海觀房地貸款尚未清償餘額，由被告負擔清
      償。
    3.被告願每月至少1 萬元存入乙○○、丙○○帳戶，並負擔
      全部生活費用。
    4.被告願於請領退休金同時給付原告現金100萬元。
    5.原告願撤回對被告之刑事告訴。
  (三)被告迄今尚未將系爭房地移轉登記予乙○○。
  (四)被告如將系爭房地贈與乙○○，按96年度土地公告現值估算
    ，系爭土地之土地增值稅應按一般用地稅率計算，預估為73
    萬9,300元，且納稅義務人為受贈人即乙○○。
  (五)被告截至目前為止，仍依約分期清償以系爭房地及山海觀房
    地向銀行貸款之本息。
  (六)丙○○於96年3月起即已在補習班授課，每月約有1、2 萬元
    收入；而乙○○則自96年7月起服志願役，每月有2萬七千元
    收入，被告遂不再給付該二人零用錢。
  (七)被告迄未申請退休及請領退休金。
五、得心證之理由：
    原告主張被告未依系爭和解契約履行義務，故應依約履行等
    語，為被告所否認，並以前揭情詞置辯。是本件爭點即為：
    (一)被告是否遭受原告以脅迫之不法行為始簽立系爭和解契約
    ？並得請求撤銷系爭和解契約？(二)原告得否請求被告將系爭
    房地過戶予乙○○？(三)原告得否請求被告依其與銀行間之約
    定分期清償系爭房地及山海觀房地之銀行貸款未償餘額？(四)
    原告得否請求被告按月給付乙○○、丙○○各1 萬元，並負
    擔其二人之生活費用？(五)原告得否請求被告於請領退休金時
    給付原告100萬元？茲分述如下：
  (一)被告是否遭受原告以脅迫之不法行為始簽立系爭和解契約？
    並得請求撤銷系爭和解契約？
    被告辯稱伊係遭原告以脅迫之不法行為始簽立系爭和解契約
    一節，為原告所否認。被告非但未舉證以實其說，且兩造係
    在基隆地方法院之調解室內協商，而簽立系爭和解契約時，
    除有調解委員在場調解外，尚有兩造所生之子乙○○、丙○
    ○在場見證，有系爭和解契約影本在卷可稽，原告應無脅迫
    被告之可能。況證人乙○○、丙○○於97年3 月20日本院言
    詞辯論時均到場證稱，兩造簽立系爭和解契約時，原告並無
    脅迫被告之情事等語。益見被告所辯上情，不足採信。
  (二)原告得否請求被告將系爭房地過戶予乙○○？
    兩造既曾於96年9月19日簽立系爭和解契約，約定被告應於2
    個月內將系爭房地過戶予乙○○，已如前述，則被告即應依
    約履行。而被告於系爭和解契約簽立2 個月後，迄今仍未將
    系爭房地移轉登記予乙○○，是原告訴請被告將系爭房地移
    轉登記予乙○○，即屬有據，為有理由，應予准許。至於被
    告移轉系爭房地所有權予乙○○，依法雖應由受贈人負擔土
    地增值稅及贈與稅，惟此乃稅捐機關依法核課稅捐之行政措
    施，與系爭房地之產權移轉登記尚屬有間（最高法院79年度
    臺上字第2597號判決參照）。是被告辯稱乙○○無力負擔土
    地增值稅及贈與稅，故尚未將系爭房地過戶予乙○○等語，
    亦不足採。
  (三)原告得否請求被告依其與銀行間之約定分期清償系爭房地及
    山海觀房地之銀行貸款未償餘額？
    兩造雖簽立系爭和解契約，約定被告應負責清償系爭房地及
    山海觀房地貸款尚未清償之餘額，已如前述。惟因被告以系
    爭房地及山海觀房地設定抵押權向銀行貸款，被告本即為負
    有清償上開貸款義務之債務人，被告之權利義務尚不至因兩
    造間有無約定上開和解內容而受何影響。是上開約款至多解
    釋為僅有宣示或確認之性質，而與發生權利義務發生、消滅
    及變更等法律效果之契約行為有間。且被告與銀行間之約定
    為何？嗣後會否變更約定？均未見兩造於簽約時明確約定，
    亦與契約行為應明確、可能、適法之要件不符。是原告自無
    從依上開約款，訴請被告履行。況被告迄今仍持續依其與銀
    行間之約定按月清償乙節，有被告所提出之存摺影本在卷可
    佐，並為原告所不爭執，亦堪認定。從而，原告依系爭和解
    契約上開內容，請求被告依其與銀行間之約定分期清償系爭
    房地及山海觀房地之銀行貸款未償餘額，應認欠缺權利保護
    要件，為無理由，應予駁回。
  (四)原告得否請求被告按月給付乙○○、丙○○各1 萬元，並負
    擔其二人之生活費用？
    按以契約訂定向第三人為給付者，要約人得請求債務人向第
    三人為給付，其第三人對於債務人，亦有直接請求給付之權
    ；第三人對於當事人之一方表示不欲享受其契約之利益者，
    視為自始未取得其權利，民法第269 條第1項、第3項分別定
    有明文。是第三人係基於利益第三人契約直接取得獨立之權
    利，既非基於第三人之承諾，亦非既受當事人之權利。至於
    第三人是否享受契約之利益，概聽自由，如其不欲享受，自
    亦無從勉強（詳參孫森焱著，民法債編總論，第606 頁，79
    年10月修訂9 版）。兩造於系爭和解契約中約定，被告願每
    月至少1 萬元存入乙○○、丙○○帳戶，並負擔全部生活費
    用，前已認定。稽諸上開約款之性質，應屬利益第三人契約
    。又上開約款雖未明訂給付之終期，惟因證人即上開利益第
    三人約款之第三人乙○○、丙○○於97年3 月20日本院言詞
    辯論時均到場證稱，被告目前雖已不再按月給付伊等零用錢
    ，惟因伊等目前已有穩定之工作及收入，已不需要被告再每
    月給付伊等各1 萬元，且與被告同住期間，如被告需要，伊
    等亦願負擔自己的生活費用等語。顯見乙○○、丙○○已自
    願拋棄上開權利，揆諸前揭規定及說明，應認乙○○、丙○
    ○因上開利益第三人約款而對被告所取得之債權業已消滅。
    故原告依上開約款，訴請被告按月給付乙○○、丙○○各1
    萬元，並負擔其等生活費用，亦屬無據，為無理由，應予駁
    回。
  (五)原告得否請求被告於請領退休金時給付原告100萬元？
    兩造既簽立系爭和解契約，約定被告願於請領退休金同時給
    付原告現金100 萬元，前已認定，則被告即應依約履行。又
    因上開約款，附有以被告請領退休金為前提之停止條件，是
    原告於被告請領退休金之停止條件成就前，尚不得逕行請求
    被告給付100 萬元。惟因被告否認上開約款之效力，已如前
    述，是原告仍得依上開約款之內容起訴取得執行名義，以便
    於停止條件成就時得據以聲請強制執行。是被告辯稱伊既尚
    未請領退休金，原告即不得起訴請求等語，尚不足採。從而
    ，原告依上開約款，訴請被告於請領退休金時給付原告100
    萬元，亦屬有據，為有理由，應予准許。
六、本件訴訟費用額確定為7 萬9,804 元（即原告預繳之第一審
    裁判費7 萬9,804 元），並應由被告負擔3/5 即4 萬7,882
    ，餘由原告負擔。故被告應賠償原告所預繳之訴訟費用4 萬
    7,882 元。
七、本件判決基礎已臻明確，兩造其餘之攻擊防禦方法及訴訟資
    料經本院斟酌後，核與判決不生影響，無一一論述之必要，
    併予敘明。
據上論結，原告之訴為一部有理由、一部無理由，依民事訴訟法
第385 條第1 項前段、第79條、第87條第1 項，判決如主文。
中    華    民    國    97    年    3     月    31    日
                  民事第二庭  法  官  張國勳
以上正本證明與原本無異。
如對本判決上訴，應於判決送達後20日內向本院提出上訴狀。
中    華    民    國    97    年    4     月     2    日
                              書記官  周玉惠


司法院資訊處製作；財團法人民間司法改革基金會備份。
